【裁判字號】    98,重訴,63
【裁判日期】    980730
【裁判案由】    塗銷所有權移轉登記等
【裁判全文】
臺灣彰化地方法院民事判決  98年度重訴字第63號
原      告  板信商業銀行股份有限公司
法定代理人  己○○
訴訟代理人  戊○○
被      告  丙○○
被      告  乙○○
兼  上二人  甲○○
訴訟代理人
被      告  丁○○
上列當事人間請求塗銷所有權移轉登記等事件，本院於民國98年
7月14日言詞辯論終結，判決如下：
    主  文
被告丙○○與甲○○間、被告乙○○與甲○○間分別就坐落彰化
縣秀水鄉○○段五七三、五七四、五七五、八三五、八三六地號
土地，應有部分各四分之一，於97年10月17日所為之買賣行為及
於同年11月6日所為之所有權移轉登記行為，均應予撤銷。
被告丙○○、乙○○應將前項不動產經彰化縣員林地政事務所於
民國97年11月6日所為之所有權移轉登記予以塗銷。
原告其餘之訴駁回。
訴訟費用由新台幣捌萬壹仟柒佰捌拾肆元由被告丙○○、乙○○
、丁○○負擔二分之一，其餘由原告負擔。
    事實及理由
一、原告起訴主張：訴外人 VISION GLOBAL INTERNATIONAL Co.
    ,LTD 於民國97年7月3日邀同被告甲○○為連帶保證人向原
    告借款美金100萬元，並簽訂本票、授信約定書暨保證書交
    予原告，詎上開借款之連帶保證人禮得興業股份有限公司（
    下稱禮得公司）竟於97年11月7日遭台灣票據交換所宣告跳
    票，而原告為保全將來之強制執行，向台灣台中地方法院聲
    請假扣押執行，並以97年度執全七字第4169號事件受理在案
    ，對禮得公司之不動產實施假扣押查封。為此原告向台灣台
    中地方法院聲請對債務人發給支付命令，並以98年度司促字
    第5548號受理在案，至今尚積欠本金美金416277.07元，VIS
    ION GLOBAL INTERNATIONAL Co., LTD與禮得公司兩公司為
    關係企業，而被告甲○○除擔任VISION GLOBAL INTERNATIO
    NAL Co., LTD之借款連帶保證人外，同為該兩公司之實際經
    營者，對於公司積欠之債務理應積極清理，惟被告甲○○竟
    於禮得公司財務吃緊、面臨退票之際，基於通謀而為虛偽意
    思表示，於97年10月17日以買賣為原因關係，將附表所示不
    動產所有權移轉予其子即被告丙○○、乙○○，並於97年11
    月6日向彰化地政事務所辦理所有權移轉登記，其積極處分
    資產行為已妨害原告債權行使，故上開買賣、所有權移轉行
    為，依民法第87條第1項規定應屬無效；另被告甲○○、丁○○於97年10月20日就附表所示不動產向彰化地政事務所辦
    理新台幣（下同）1千萬元抵押權設定登記，與上開所有權
    移轉行為情節相當，被告甲○○既為向被告丁○○借款、設
    定抵押權之債務人，何以同時間將所有權移轉予被告丙○○
    、乙○○，實與常理不符。換言之，上開抵押權設定是否附
    隨於真實之債權，尚屬有疑，上開抵押權設定行為應屬通謀
    而為虛偽意思表示，應予撤銷；又被告甲○○、丙○○、乙○○為親屬關係，按親屬間之不動產移轉行為多以贈與方式
    為原則，倘被告無法提出買賣之資金流向證明，則原告合理
    懷疑被告等乃為逃避債務而為無償行為，應屬詐害債權行為
    ，依民法第244條第1項、第2項規定，請求撤銷被告間之詐
    害債權行為。並聲明：(一)被告甲○○、丙○○、乙○○間於
    97年10月17日就附表所示不動產所為之所有權移轉行為，應
    予撤銷；(二)被告甲○○、丙○○、乙○○於97年11月6日就
    附表所示不動產，以買賣為登記原因在彰化地政事務所所為
    之所有權移轉登記，應予塗銷；(三)被告甲○○、丁○○於97
    年10月20日就附表所示不動產，在彰化地政事務所所為之抵
    押權設定行為，應予撤銷；(四)訴訟費用由被告連帶負擔。
二、被告則以：被告甲○○為訴外人禮得興業股份有公司股東兼
    監察人，因長期於泰國經營工廠並未實際參與經營，禮得公
    司經營不善之故要求被告甲○○為保證人向銀行借款以為資
    金週轉之用，包括本件以VISIONGLOBAL INTERNATIONAL CO.
    ,LTD 境外公司名義向原告所為美金借款，本件借款、約定
    書、連帶保證人確實是被告甲○○之簽章，惟借款當時，被
    告文亮對借款金額並不知悉，遲至97年11月中旬公司支票陸
    續退票始知公司營運不良，被告甲○○所經營之工廠因金融
    風暴缺資金，屢向被告丁○○借款挹注，於97年10月間先後
    交付950萬元資金，此有匯款資料可憑，並約定以銀行一年
    期定存利率計算利息，被告甲○○除交付本票外，並將名下
    坐落彰化縣秀水鄉○○段573、574、575、835、836地號土
    地、權利範圍各2分之1共5筆，設定1000萬元抵押權予被告
    丁○○作為借款擔保，上開土地嗣於同年月中旬以買賣方式
    移轉登記予被告甲○○之子乙○○、丙○○，其等二人並同
    時承受上開土地所擔保之950萬元債務及相關利息費用，被
    告乙○○、丙○○亦按月以現金交付之方式給付利息予被告
    丁○○，係源基於相當對價之買賣關係，非假借買賣之脫產
    行為，且辦理移轉登記之時，被告均尚未知悉理得公司退票
    而信用貶落，自無通謀虛偽意思表示等情，故原告訴請被告
    撤銷所有權移轉登記行為並塗銷所有權移轉登記為無理由等
    語置辯，並聲明：原告之訴駁回；訴訟費用由原告負擔。
三、查原告主張訴外人VISION GLOBALINTERNATIONAL Co.,LTD於
    民國97年7月3日邀同被告甲○○為連帶保證人向原告借款美
    金100萬元，並簽訂本票、授信約定書暨保證書交予原告，
    詎上開借款之連帶保證人禮得公司竟於97年11月7日遭台灣
    票據交換所宣告跳票，而原告為保全將來之強制執行，向台
    灣台中地方法院聲請假扣押執行，並以97年度執全七字第41
    69號事件受理在案，對禮得公司之不動產實施假扣押查封，
    原告並向台灣台中地方法院聲請對債務人發給支付命令，並
    以98年度司促字第5548號受理在案，至今尚積欠本金美金41
    6277.07元，被告甲○○於公司財務吃緊、面臨退票之際，
    於97年10月17日以買賣為原因關係，將附表所示不動產所有
    權於97年11月6日辦理移轉登記予其子即被告丙○○、乙○○名下，另被告甲○○於97年10月20日將附表所示不動產辦
    理一千萬元抵押權設定登記予被告丁○○等情，業據其提出
    本票、授信約定書暨保證書、支付命令、公司登記資料、票
    據信用資料查覆單、土地登記謄本等為證，復為被告所不爭
    執，原告之上開主張堪信為真。
四、又被告辯稱被告甲○○所經營之工廠因金融風暴缺資金，於
    97年10月間向丁○○借款並先後交付950萬元，且約定以銀
    行一年期定存利率計算利息，故以土地為擔保設定抵押權予
    丁○○，嗣將系爭土地於同年月中旬以買賣方式移轉登記予
    被告甲○○之子乙○○、丙○○，係因渠等二人同時承受上
    開土地所擔保之950萬元債務及相關利息費用，被告乙○○
    、丙○○亦按月以現金交付之方式給付利息予被告丁○○，
    係有相當對價之買賣關係云云，經查，被告丁○○於97年10
    月21、22、27日分別匯款350萬元、400萬元、200萬元予被
    告甲○○，此有匯款委託書附卷可按，亦為原告所不爭執，
    是被告丁○○與甲○○間就系爭土地所為之1千萬元抵押權
    設定登記應屬為有償行為，依民法第244條第二項之規定，
    須債務人於行為時明知有損害於債權人之權利，且受益人於
    受益時亦知其情事者為限，債權人始得聲請法院撤銷之，本
    件原告就被告丁○○於設定登記為系爭土地抵押權人時，明
    知有損害原告債權之情事一節，並未舉證證明之，自與上開
    條項所規定得聲請撤銷該抵押權設定登記行為之要件不符，
    此部份之請求為無理由；惟被告乙○○、丙○○固辯稱渠等
    承受被告甲○○對被告丁○○之950萬元債務並清償利息云
    云，然未據被告乙○○、丙○○提出渠等有受讓被告甲○○
    對被告丁○○上開債務之證明文件，暨任何向被告丁○○清
    償借款及利息之證據以實其說，且系爭土地上之抵押權設定
    登記債務人亦仍為甲○○並未變更，是被告丙○○、乙○○
    、甲○○所為渠等間就系爭土地確有買賣之有償行為存在之
    抗辯尚無足採，故渠等三人間之買賣及所有權移轉登記顯係
    無償行為，且有害及原告之債權，原告依民法第244條第1項
    規定聲請法院撤銷之於法尚無不合。
五、從而，原告依據民法第244條第1項、第4項前段之規定，請
    求撤銷被告丙○○與乙○○、甲○○間就坐落彰化縣秀水鄉
    ○○段五七三、五七四、五七五、八三五、八三六地號土地
    ，應有部分各四分之一，於97年10月17日所為之買賣行為及
    於同年11月6日所為之所有權移轉登記行為，並請求被告丙○○、乙○○將上揭不動產所有權移轉登記予以塗銷，洵屬
    有據，應予准許；至原告請求撤銷被告甲○○、丁○○於97
    年10月20日就附表所示不動產，在彰化地政事務所所為之1
    千萬元抵押權設定行為部分之請求則無理由，應予駁回。
六、訴訟費用之負擔依據：民事訴訟法第79條、第85條第1項。
中    華    民    國    98    年     7    月    30    日
                  民事第一庭    法  官  黃倩玲
以上正本係照原本作成。
如對判決上訴，應於判決送達後20日內向本院提出上訴狀。
中    華    民    國    98    年    7     月    30    日
                                書記官  黃幼華
附表：
┌─┬─────────┬─┬────┬──┬──┐
│編│  土地坐落        │地│面積（平│權利│移轉│
│號│                  │目│方公尺）│範圍│情形│
├─┼─────────┼─┼────┼──┼──┤
│1 │彰化縣秀水鄉合興  │田│2150    │２分│被告│
│  │段573地號         │  │        │之１│林育│
├─┼─────────┼─┼────┤    │詮、│
│2 │彰化縣大村鄉合興  │田│2000    │    │林育│
│  │574地號           │  │        │    │暘各│
├─┼─────────┼─┼────┤    │４分│
│3 │彰化縣秀水鄉○○段│田│2000    │    │之１│
│  │575地號           │  │        │    │    │
├─┼─────────┼─┼────┤    │    │
│4 │彰化縣大村鄉○○段│田│2295    │    │    │
│  │835地號           │  │        │    │    │
├─┼─────────┼─┼────┤    │    │
│5 │彰化縣秀水鄉○○段│田│1154    │    │    │
│  │836地號           │  │        │    │    │
└─┴─────────┴─┴────┴──┴──┘


司法院資訊處製作；財團法人民間司法改革基金會備份。
